臺灣桃園地方法院民事裁定　　　　　　 100年度輔宣字第24號
聲　請　人　李玉鳳
相　對　人　李國華
關　係　人　李國祥
上列聲請人聲請宣告相對人為受監護宣告人事件，本院裁定如下
：
    主      文
宣告李國華（男，民國○○年○ 月○○日生，身分證統一編號：Ｚ000
000000號）為受輔助宣告之人。
選定聲請人李玉鳳（女，民國○○年○ 月○○日生，身分證統一編號
：Ｚ000000000號）為受輔助宣告之人李國華之輔助人。
指定關係人李國祥（男，民國○○年○○月○○日生，身分證統一編號
：Ｚ000000000號）為會同開具財產清冊之人。
聲請程序費用新臺幣壹仟元由受輔助宣告之人負擔。
    理      由
一、本件聲請意旨略以：聲請人李玉鳳係相對人之大姊。相對人
    李國華自民國58年8 月20日起因高燒疾病，雖送醫診治仍不
    見起色，但已因精神障礙或其他心智缺陷，致其為為意思表
    示或受意思表示，或辨識其意思表示效果之能力，顯有不足
    無法妥善為財產管理處分，為此依民法第15條之1 第1 項、
    第1111 條 、第1113條之1 、民事訴訟法第597 條第1 項、
    第624 條之1 第3 項規定，聲請鈞院准予對相對人為輔助宣
    告，並請為聲請人指定輔助人。如若鈞院認為相對人已達可
    宣告監護之程度，則聲請人願意變更聲請，亦請鈞院改依民
    法第14條第1 項規定為監護宣告，為此提出戶籍謄本、親屬
    系統表、家屬同意書、相對人殘障手冊影本等件為證。
二、按對於因精神障礙或其他心智缺陷，致其為意思表示或受意
    思表示，或辨識其意思表示效果之能力，顯有不足者，法院
    得因本人、配偶、4 親等內之親屬、最近1 年有同居事實之
    其他親屬、檢察官、主管機關或社會福利機構之聲請，為輔
    助之宣告，民法第15條之1 第1 項定有明文。經本院於鑑定
    機關即迎旭診所鑑定醫師邱瑞祥前勘驗並訊問相對人：法官
    點呼相對人姓名及詢問年籍資料、在場之人，相對人均能回
    答無誤；相對人就以下詢問則答稱：「（問：平日與誰同住
    ？）與哥哥、嫂嫂同住。」、「（問：拿100 元買60元便當
    要找多少錢？）找30元。」、「（問：我給你一千元，身分
    證可否給我？）不可以，給你幹嘛？」、「（問：平常是否
    會自己買東西？）會，會買飲料，也會自己去吃飯。」等語
    。旋由鑑定醫師邱瑞祥為初步鑑定認：相對人符合精神耗弱
    。（參見本院100 年9 月14日訊問筆錄）。另參酌該診所出
    具精神鑑定報告書略以：李員（即相對人）出生後不久即被
    發現發展遲緩，勉強念到小學畢業，曾打過零工，人際關係
    不佳。李員於88年即領有中度智能障礙殘障手冊。經精神狀
    態檢查：李員意識清楚，外觀尚整潔，注意力尚可，態度合
    作，表情適切，對問話多能切題回答，無異常行為，但動作
    反應稍顯遲緩。李員思考內容較貧乏，無明顯異常知覺，無
    身體抱怨，對人、地、時定向感大致正常，有部分病識感。
    對日常生活中一般事務尚具判斷能力，但對於較複雜事務之
    判斷力顯有不足，顯示其認知功能已輕度受損，無處理個人
    複雜事務之能力。其精神狀態已達精神耗弱之程度。鑑定結
    論：李員目前因心智缺陷，致其為意思表示或受意思表示、
    及辨識其意思表示效果能力顯有不足，亦即過去所謂已達到
    「精神耗弱」之程度等語，有該診所100 年9 月15日迎旭祥
    監宣字第100187號函暨檢附精神鑑定報告書在卷可稽。本院
    審酌相對人因心智缺陷為意思表示或受意思表示，或辨識其
    意思表示效果之能力，顯有不足，聲請人聲請對於相對人為
    輔助之宣告，核無不合，應予准許。
三、次按受輔助宣告之人，應置輔助人，民法第1113條之1 第1
    項定有明文。又法院為輔助之宣告時，應依職權就配偶、四
    親等內之親屬、最近一年有同居事實之其他親屬、主管機關
    、社會福利機構或其他適當之人選定一人或數人為輔助人；
    法院為選定輔助人前，得命主管機關或社會福利機構進行訪
    視，提出調查報告及建議；法院選定輔助人時，應依受輔助
    宣告之人之最佳利益，優先考量受輔助宣告之人之意見，審
    酌一切情狀，並注意下列事項：一、受輔助宣告之人之身心
    狀態與生活及財產狀況。二、受輔助宣告之人與其配偶、子
    女或其他共同生活之人間之情感狀況。三、輔助人之職業、
    經歷、意見及其與受輔助宣告之人之利害關係。四、法人為
    輔助人時，其事業之種類與內容，法人及其代表人與受監護
    宣告之人之利害關係，此觀民法第1113條之1 第2 項準用同
    法第第1111條第1 項、第2 項、第1111條之1 規定甚明。本
    件經本院函囑桃園縣社會工作師公會派員進行訪視後，據其
    提出之評估建議略稱：聲請監護宣告之原因，係因相對人領
    有中度智能障礙身障手冊，原主責照顧陪伴相對人之人（相
    對人母親）於100 年6 月份往生，相對人未婚，兄弟姐妹間
    皆各自家成家立業，無法全心在旁看顧相對人，擔心相對人
    外出會遭人詐騙或誘拐簽下不利於相對人之文件，故透過本
    案之聲請，維護相對人之權益。相對人自小因高燒致智能受
    損，因此領有中度智能障礙手冊，目前患有高血壓、糖尿病
    。相對人目前與關係人同住，居所環境整齊、無異味。關係
    人與關係人配偶皆有工作，故未能時刻在相對人旁邊看顧相
    對人，相對人多在家看電影，每日下午2 至6 點會獨自固定
    走路到居所附近廟宇、公園，與他人互動。相對人就日常生
    活事項，如：進食、如廁、沐浴清潔、穿脫衣褲鞋襪、將衣
    物丟入洗衣機內清潔、曬衣服等，皆可獨自完成，無需他人
    在旁檢視或提醒。相對人未有固定之大筆開銷，與關係人同
    住，家中開銷與伙食費皆由關係人負擔。關係人會提領相對
    人之身障津貼作為相對人之零用金。相對人每月固定領有新
    臺幣4 千元身障津貼，房屋一棟（位於桃園市○○街）共3
    層半約75坪獨棟透天，仍有房貸但由關係人支付。另相對人
    之私人證件與郵政存簿由關係人管理。聲請人為相對人之大
    姐，每月固定有新臺幣（下同）15至16萬元收入，用以支付
    家中開銷與房貸，長子有固定工作，但未提供支付家用。聲
    請人已離婚，與前配偶共育有兩子，目前與兩子同住。聲請
    人對於相對人目前單身，無工作能力與意願，且整日於居所
    內無生活目標、無所事事，而家屬間無法一輩子照顧相對人
    感到憂心，故期待相對人能至相關福利機構學習團體生活、
    自主訓練、自主照顧能力，故與家屬間提出聲請本案之看法
    與討論，則由聲請人擔任本案輔助人，兄弟姐妹間皆以書面
    表示同意且知悉由聲請人擔任輔助人。關係人為相對人之大
    哥，每月與配偶共有10萬元之收入，共同支付家中開銷與房
    貸關係人與相對人同住，主責處理相對人事宜，並負擔生活
    照顧費用。聲請人私下向訪員表示，關係人自認照顧相對人
    為關係人之責任，且關係人工作時間彈性，可隨時配合處理
    相對人事務者。建議：本案之聲請人李玉鳳女士為相對人的
    大姐，會同開具財產清冊之李國祥先生為相對人的大哥，上
    述李國祥先生與相對人同住，主責處理相對人事務者，並支
    付相對人的生活開銷費用。經訪視聲請人與會同開具財產清
    冊之人皆有意願擔任，相對人二姐李玉珍女士、三姐李玉蓮
    女士皆以書面表示知曉且同意此案，並同意李玉鳳女士擔任
    輔助人，李國祥先生擔任會同開具財產清冊之人；綜合評估
    相對人的受照顧狀況、聲請人與會同開立財產清冊之人的陳
    述未見明顯不適任之積、消極原因，惟仍請鈞院以相對人最
    佳利益為考量參酌相關事證後予以綜合裁量之，有桃園縣社
    會工作師公會100 年9 月6 日桃姚字第100292號函暨附桃園
    縣政府社會處社會工作及救助科監護宣告訪視報告在卷可參
    。本院參酌上揭訪視報告內容及一切事證，考量聲請人李玉
    鳳為相對人之大姊，份屬至親，且亦有擔任相對人輔助人之
    意願，並無不適任之情形，另相對人其他家庭成員亦表示同
    意由聲請人擔任輔助人，認由聲請人擔任相對人之輔助人，
    應屬符合受輔助宣告之人之最佳利益，爰依前揭規定選定聲
    請人李玉鳳為相對人之輔助人；另關係人李國祥為相對人之
    大哥，且與相對人同住，與相對人關係密切，併依前揭規定
    指定其為會同開具財產清冊之人。
四、依民事訴訟法第624 條之1 第3 項、第608 條第1 項，裁定
    如主文。
中    華    民    國   100    年    11    月    9     日
                     家事法庭   法  官  許婉芳
以上正本係照原本作成。
如不服本裁定關於選定輔助人及指定會同開具財產清冊之人部分
，應於裁定送達後10日內向本院提出抗告狀，並繳納抗告費新臺
幣1 千元，其餘關於監護宣告部分，不得抗告。
中    華    民    國   100    年    11    月    9     日
                                書記官  劉文松
民法第15條之2
（受輔助宣告之人應經輔助人同意之行為）
受輔助宣告之人為下列行為時，應經輔助人同意。但純獲法律上
利益，或依其年齡及身分、日常生活所必需者，不在此限：
一、為獨資、合夥營業或為法人之負責人。
二、為消費借貸、消費寄託、保證、贈與或信託。
三、為訴訟行為。
四、為和解、調解、調處或簽訂仲裁契約。
五、為不動產、船舶、航空器、汽車或其他重要財產之處分、設
    定負擔、買賣、租賃或借貸。
六、為遺產分割、遺贈、拋棄繼承權或其他相關權利。
七、法院依前條聲請權人或輔助人之聲請，所指定之其他行為。
第 78 條至第 83 條規定，於未依前項規定得輔助人同意之情形
，準用之。
第 85 條規定，於輔助人同意受輔助宣告之人為第 1 項第 1 款
行為時，準用之。
第 1 項所列應經同意之行為，無損害受輔助宣告之人利益之虞
，而輔助人仍不為同意時，受輔助宣告之人得逕行聲請法院許可
後為之。